臺灣高雄地方法院刑事判決
111年度金訴字第274號
公  訴  人  臺灣高雄地方檢察署檢察官
被      告  陳宏恩


上列被告因詐欺等案件，經檢察官提起公訴（臺灣高雄地方檢察
署檢察官111年度偵字第2570、12732、12733號）及移送併辦（
臺灣臺北地方檢察署檢察官111年度偵字第6862號；臺灣高雄地
方檢察署檢察官110年度偵字第23481號；福建金門地方檢察署檢
察官111年度偵字第328號），因被告於準備程序進行中就被訴事
實為有罪之陳述，經本院告知簡式審判程序之旨，並聽取被告與
公訴人之意見後，本院合議庭裁定由受命法官獨任進行簡式審判
程序，判決如下：
    主  文
陳宏恩犯如附表一編號一至三所示之罪，分別處附表一編號一至
三主文欄所示之刑。應執行有期徒刑壹年。緩刑叁年，緩刑期間
付保護管束，並應依附件所示內容支付賠償金；向指定之政府機
關、政府機構、行政法人、社區或其他符合公益目的之機構或團
體提供壹佰小時之義務勞務；參加法治教育課程貳場次。
    事  實
陳宏恩基於參與犯罪組織之不確定故意，於民國109年12月下旬
某日，加入真實姓名年籍不詳綽號「慧」、羅國榮等成年人（下
稱系爭詐欺集團成員）所組成3 人以上，以實施詐術為手段，具
有持續性、牟利性之有結構性組織之詐欺集團，與系爭詐欺集團
成員共同意圖為自己不法之所有，基於三人以上共同冒用公務員
名義詐欺取財、洗錢以掩飾及隱匿詐欺所得去向與所在之犯意聯
絡，推由陳宏恩提供其申辦之玉山商業銀行帳號000-0000000000
000號帳戶（下稱系爭帳戶）；另由系爭詐欺集團成員以附表一
所示犯罪經過，對附表一所示被害人（下稱本案被害人）施用詐
術，致其陷於錯誤，而以附表一犯罪經過所示匯款方式匯款至附
表一所示匯款帳戶，旋由羅國榮、陳宏恩為附表一犯罪經過所示
匯款、轉匯行為，以此方式製造金流之斷點，而掩飾、隱匿上開
詐欺犯罪所得。
    理  由
一、上開事實，業據被告於審理時坦承不諱（院二卷第76頁），
    核與附表相關證據欄所示證人證述情節一致，並有附表相關
    證據欄所示證據在卷可佐（證據名稱及出處均如附表相關證
    據欄所示），足認被告之任意性自白與事實相符。從而，本
    案事證明確，被告犯行堪以認定，應依法論科。
二、論罪：
㈠、參與犯罪組織罪為繼續犯，迄犯罪組織解散，或行為人脫離
    犯罪組織時，犯行始告終結。是行為人參與詐欺犯罪組織期
    間，所為多次加重詐欺犯行，僅需就時間較為密切之首次加
    重詐欺犯行論以想像競合犯，其餘祗需單獨就加重詐欺論罪
    科刑即可，以免重複評價。行為人參與同一詐欺集團之多次
    加重詐欺行為，因偵查先後不同，致起訴後分由不同法官審
    理時，應以數案中「最先繫屬於法院之案件」中之「首次」
    （不論是否為事實上之首次）加重詐欺犯行與參與犯罪組織
    罪論以想像競合。至於「另案」起訴之他次加重詐欺犯行，
    縱屬事實上之首次犯行，仍單獨論以加重詐欺罪即可（最高
    法院110年度台上字第778號刑事判決意旨參照）。
㈡、被告參與系爭詐欺集團，由系爭詐欺集團成員分工實行本案
    犯罪，由其接收、轉匯詐欺被害人款項之舉，可知系爭詐欺
    集團成員至少有施用詐術、接受款項、轉匯款項、提領款項
    等分工，人數應在3 人以上，且成員間係以實施詐欺犯罪為
    目的，乃具有牟利性之有結構性組織，而屬組織犯罪防制條
    例第2 條第1 項所稱之「犯罪組織」；又系爭詐欺集團成員
    以分層將被害人所匯詐欺犯罪所得款項轉匯後提領之舉，隱
    匿犯罪所得去向，而有洗錢防制法第2條第2款之洗錢行為，
    而應論以同法第14條第1 項之一般洗錢罪。
㈢、核被告如附表一編號一所為，乃被告參與上開詐欺集團後「
    最先繫屬於法院之案件」中之「首次」犯行，係犯組織犯罪
    防制條例第3條第1項後段之參與犯罪組織罪、刑法第339條
    之4第1項第2款之3人以上共同犯詐欺取財罪、洗錢防制法第
    2條第2款、第14條第1項之一般洗錢罪；如附表ㄧ編號二、三
    所為，均係犯刑法第339條之4第1項第2款之3人以上共同犯
    詐欺取財罪、洗錢防制法第2條第2款、第14條第1項之一般
    洗錢罪。又被告就附表一編號一至三所示犯行，均係以一行
    為同時觸犯上開數罪名，為想像競合犯，應依刑法第55條規
    定，各從一重之3人以上共同詐欺取財罪處斷。至被告就附
    表一編號一至三所為，係針對不同之被害人行騙，犯意各別
    ，行為互殊，自應予分論併罰。另被告就上開所犯3 罪，與
    本案詐欺集團之成員間，有犯意聯絡及行為分擔，均應論以
    共同正犯。
三、量刑：
㈠、處斷刑範圍：
　1.洗錢防制法第16條第2 項
  ⑴一行為而觸犯數罪名者，應論以想像競合犯，並從一重處斷
    。而行為人符合想像競合犯之輕罪所設偵、審中自白得減輕
    其刑之規定者，因想像競合犯為科刑上一罪，法律規定「從
    一重處斷」。是若重罪部分無該減刑規定之適用，自不得依
    該規定減刑，惟於輕罪部分，如已資為從輕量刑依據，即於
    法無違（最高法院110年度台上字第5409號刑事判決意旨參
    照）。
  ⑵被告於審理中就一般洗錢犯行自白，合於洗錢防制法第16條
    第2 項減刑規定，雖因被告犯行同時成立較重之三人以上共
    同詐欺取財罪，而應依三人以上共犯詐欺取財罪處斷，無從
    依洗錢防制法第16條第2 項規定減刑，然仍得將此部分量刑
    事實作為從輕量刑之依據。
  2.刑法第59條
  ⑴刑事審判旨在實現刑罰權之分配的正義，故法院對有罪被告
    之科刑，應符合罪刑相當之原則，使輕重得宜，罰當其罪，
    以契合社會之法律感情，故刑法第57條明定科刑時應審酌一
    切情狀，尤應注意該條所列10款事項以為科刑輕重之標準，
    並於同法第59條賦予法院以裁量權，如認犯罪之情狀可憫恕
    ，認科以最低度刑仍嫌過重者，得酌量減輕其刑，俾使法院
    就個案之量刑，能斟酌至當。是該條所謂犯罪之情狀，乃泛
    指與犯罪相關之各種情狀，亦包含同法第57條所定10款量刑
    斟酌之事項。
  ⑵被告於審理中已自白全部犯行，並積極與到庭之告訴人吳其
    右達成調解一情，有本院調解筆錄在卷可佐（院二卷第91頁
    ）。又被告於審理中自陳目前已有穩定工作，願意依調解筆
    錄賠償，未來不會再從事犯罪行為，希望法院可以給予自新
    之機會。參以告訴人吳其右於調解筆錄陳明：如果被告可以
    依照調解內容按期給付，願意給被告從輕量刑的機會等語（
    院二卷第92頁）。是由被告犯後坦承全部犯行，並積極與告
    訴人吳其右達成調解，承諾賠償告訴人吳其右因本案所受之
    部分財產損害，而獲告訴人吳其右願意給予被告自新之機會
    等情，參以被告於本案亦符合洗錢防制法第16條第2項所定
    減刑要件，認縱科以刑法第339條之4第1項第2款所定最低度
    刑有期徒刑1年仍嫌過重，爰依刑法第59條規定酌減其刑。
  ⑶依刑法第59條酌減其刑屬刑法總則之減輕，法定本刑不變，
    是若法定刑非最重本刑為5 年以下有期徒之罪，縱依刑法第
    59條酌減其刑，而為6 月以下有期徒刑之宣告，仍不得易科
    罰金，併此敘明（最高法院109年度台上字第2938號刑事判
    決意旨參照）。
㈡、宣告刑：
    爰以行為人之責任為基礎，並審酌被告貪圖詐欺集團成員所
    許每次轉匯款項可得平均3％之利益，為圖一己私利，而轉匯
    附表所示被害人匯入之款項，遮斷詐騙集團犯罪所得之金流
    ，以逃避國家追訴、處罰，使如附表所示被害人受有如附表
    犯罪經過所示之損害，並增加偵查機關追訴前述詐騙集團成
    員之困難，所為誠屬不該。惟念及被告犯後於審判中坦承犯
    行，並積極與告訴人吳其右達成調解，復於調解內容承諾賠
    償告訴人吳其右所受部分損害，經告訴人吳其右於調解時表
    示願意給被告一個改過自新的機會，有前述調解筆錄在卷可
    佐，足認被告犯後確有深切悔悟之意思，兼衡被告於審理中
    自陳之學歷、工作經驗、家庭經濟狀況（涉及隱私，不予詳
    載），及被告於審理中自陳目前已有正當工作，願依調解內
    容履行對告訴人吳其右應負之賠償責任等一切情狀，量處如
    附表一編號一至三主文欄所示得易服社會勞動之刑，望被告
    確實依調解內容賠償，並記取教訓努力復歸社會避免重蹈覆
    轍（本案被告所犯罪名最重本刑非5年以下，不符刑法第41
    條第1項所定易科罰金要件，然本案宣告刑為有期徒刑6 月
    ，尚符合依刑法第41條第3 項規定易服社會勞動之要件）。
㈢、執行刑：
　　數罪併罰之定應執行刑，其目的在將各罪及其宣告刑合併斟
    酌，進行充分而不過度之評價，透過重新裁量之刑罰填補受
    到侵害之社會規範秩序，而非絕對執行累計宣告刑，以免處
    罰過苛，俾符罪責相當之要求，為一種特別量刑過程（最高
    法院111年度台上字第489號裁定意旨參照）。附表一編號一
    至三主文欄所示宣告刑，合於定應執行刑之要件，審酌被告
    前述犯罪之時間尚非相距甚遠；均於參與同一犯罪組織期間
    所為；實行行為乃轉匯詐欺犯罪所得，衡諸罪責相當原則，
    定其應執行刑如主文。
四、緩刑
㈠、被告未曾因故意犯罪受有期徒刑以上刑之宣告，有臺灣高等
    法院被告前案紀錄表在卷可查。本院考量被告犯後已坦承全
    部犯行，從實交待犯罪所得並積極與告訴人吳其右達成調解
    ，如立即施以刑罰之執行，將使被告因刑之執行，陷於無法
    履行調解內容之情境，無助於被告早日復歸社會，亦使告訴
    人吳其右更難獲得賠償，是本院認前述宣告刑仍以暫不執行
    為適當，然為督促被告填補其犯罪所生損害，爰依刑法第74
    條第1項第1款規定，宣告緩刑3年。
㈡、為使被告記取教訓，並確實督促被告保持正確法律觀念，併
    依刑法第74條第2項第3款、第5款、第8 款規定，諭知被告
    應於緩刑期間依附件內容支付賠償金；向指定之政府機關、
    政府機構、行政法人、社區或其他符合公益目的之機構或團
    體提供100小時之義務勞務；參加法治教育2場次以強化法治
    概念，避免再犯。另依刑法第93條第1 項第2 款規定，諭知
    於緩刑期間付保護管束，俾觀後效。　　
㈢、倘被告於緩刑期內犯罪，受一定刑之宣告確定，足認緩刑難
    收預期效果，而有執行刑罰必要，或違反上述負擔情節重大
    ，檢察官均得依法聲請撤銷緩刑宣告。本院至盼被告珍惜緩
    刑機會，切實遵守法律，改過自新，切勿再犯，並依附表所
    示賠償內容，盡力填補告訴人所受之損害，併此敘明。
五、沒收：
㈠、被告以88,000元與告訴人吳其右達成調解，已如前述。參酌
    刑法第38條之1 第5 項優先保障被害人因犯罪所生之求償權
    之立法意旨，並衡以刑法沒收犯罪所得旨在回復犯罪發生前
    之合法財產秩序狀態，前述賠償金額既逾被告犯罪所得31,3
    20元【計算式：附表一所示轉匯金額*3％】，若復就此宣告
    沒收，將有逾刑法第38條之1 規定所欲達成徹底剝奪犯罪所
    得目的之必要，而有刑法第38條之2 第2 項所定「過苛之虞
    」，爰不予宣告沒收。
㈡、本案被害人交付之款項，係由系爭犯罪集團成員提領，而非
    被告所有或實際掌控，毋庸依洗錢防制法第18條第1項前段
    規定宣告沒收。
㈢、被告犯本案所用之存摺、提款卡，雖係供犯罪所用之物，但
    未經扣案，且前述物品價值低微，欠缺刑法上重要性，而無
    沒收或追徵之必要，故不予宣告沒收或追徵。　　
六、移送併辦部分
    檢察官如附表一註1所示移送併辦部分，核與本案起訴之犯
    罪事實之一部或全部相同，僅係補充被害人同次被害之其他
    匯款紀錄，而屬同一案件，自為起訴書效力所及，應由本院
    併予審判；至附表二所示移送併辦部分，所涉被害人與起訴
    部分有別，難認其與起訴部分具有一罪關係，應退由檢察官
    另為適法之處理，併此敘明。　　
據上論斷，應依刑事訴訟法第273 條之1 第1 項、第299 條第1
項前段，判決如主文。
本案經檢察官尤彥傑起訴，檢察官周容到庭執行職務。
中　　華　　民　　國　　111 　年　　9 　　月　　30　　日
                  刑事第八庭    法　官  何一宏
以上正本證明與原本無異。
如不服本判決應於收受送達後20日內向本院提出上訴書狀，並應
敘述具體理由；如未敘述上訴理由者，應於上訴期間屆滿後20日
內向本院補提理由書（均須按他造當事人之人數附繕本）「切勿
逕送上級法院」。
中　　華　　民　　國　　111 　年　　9 　　月　　30　　日
　　　　　　　　　　　　　　　　書記官　陳建志
【附件】
本院111年度雄司附民移調字第1229號
【附錄論罪科刑法條】
《組織犯罪防制條例第3條第1項》
發起、主持、操縱或指揮犯罪組織者，處3年以上10年以下有期
徒刑，得併科新臺幣1億元以下罰金；參與者，處6月以上5年以
下有期徒刑，得併科新臺幣1千萬元以下罰金。
《洗錢防制法第14條》
有第二條各款所列洗錢行為者，處7年以下有期徒刑，併科新臺
幣5百萬元以下罰金。
前項之未遂犯罰之。
前二項情形，不得科以超過其特定犯罪所定最重本刑之刑。
《刑法第339條之4》
犯第339條詐欺罪而有下列情形之一者，處1年以上7年以下有期
徒刑，得併科1 百萬元以下罰金：
一、冒用政府機關或公務員名義犯之。
二、三人以上共同犯之。
三、以廣播電視、電子通訊、網際網路或其他媒體等傳播工具，
    對公眾散布而犯之。
前項之未遂犯罰之。